【裁判字號】    90,再更(二),1
【裁判日期】    900418
【裁判案由】    返還土地
【裁判全文】
臺灣高等法院民事判決  九十年度再更(二)字第一號
    再  審原告  甲○
    再  審被告  乙○○
                丙○○
右當事人間請求返還土地事件，再審原告對於中華民國八十六年八月五日本院八十五
年度上更(二)字第三五六號確定判決，提起再審之訴，本院判決如左：
    主    文
再審之訴駁回。
再審訴訟費用由再審原告負擔。
    事    實
甲、再審原告方面：
  壹、聲明：
    一、本院八十五年度上更(二)字第三五六號確定判決廢棄。
    二、就廢棄部分，駁回再審被告之請求。
  貳、陳述：依最高法院五十一年台上字第一二八八號判例所示，定期租賃依民法第
      四百五十一條規定變更為不定期限之租賃關係，不受同法第四百四十九條第一
      項租約期限不得逾二十年之限制，原確定判決卻以仍應受上開規定之限制而認
      定租賃關係已消滅，判決再審原告敗訴，顯有消極不適用上開判例之適用法規
      顯有錯誤之情事，再審原告自得依司法院大法官釋字第一七七號解釋、民事訴
      訟法第四百九十六條第一項第一款規定提起再審之訴。
乙、再審被告方面：
  壹、聲明：再審之訴駁回。
  貳、陳述：
    一、依最高法院六十五年台上字第一二七六號判例所示，第三審法院以第二審法
        院之判決認事用法均無不當而維持第二審法院之判決者，當事人如以適用法
        規顯有錯誤為由提起再審之訴，僅得對第三審法院之判決為之。本件再審原
        告於前訴訟程序，最後一次提起第三審上訴時，最高法院維持第二審判決（
        即原確定判決），再審原告以適用法規顯有錯誤為由聲明不服時，僅得對第
        三審法院駁回其上訴之裁定聲請再審，是再審原告提起本件再審之訴，顯不
        合法，應予駁回。
    二、再審原告對於原確定判決提起第三審上訴時，雖未指出原確定判決有違背五
        十一年台上字第一二八八號判例之情事，然再審原告既已明知且以原確定判
        決「認定原租賃契約於期限屆滿後轉為不定期租賃，仍應受民法第四百四十
        九條第一項租期不得逾二十年之限制，兩造租賃關係業已消滅云云」為違背
        法令而於前訴訟程序提起第三審上訴，又為第三審法院所不採。依民事訴訟
        法第四百九十六條第一項但書規定，自不得再以同一事由提起本件再審之訴
        。
    三、原確定判決認定原租約於期滿轉為不定期限繼續契約後，亦屬定期租賃，仍
        應受民法第四百四十九條第一項租期不得逾二十年規定之限制，並無違背法
        令情事：
      (一)土地之租賃契約，以承租人自行建築房屋而使用之為其目的者，雖當事人間
        未約定租賃期限，然依最高法院三十年渝上字第三一一號判例所示，仍應解
        為定有期限之租賃，應受民法第四百四十九條第一項不得逾二十年之限制。
        而兩造之租賃關係係屬土地之租賃，且以承租人之再審原告自行建築房屋而
        使用之為其目的，故無論自「土地賃貸借契約」於四十二年十二月一日屆滿
        ，或依再審原告所見，上開設定地上權契約書兼有租賃性質之約定，自上開
        地上權約定最後於六十五年十二月三十一日屆滿後轉為不定期租賃起算，距
        今亦均已逾二十年，其租賃關係亦已消滅。再審被告求拆屋還地，仍屬正當
        ，原確定判決據此而為再審原告不利之判決，要無不合。
      (二)原確定判決所為：「土地之租賃契約，以承租人自行建築房屋而使用之為其
        目的者，非有相當之期限不能達其目的，故當事人雖未明定租賃之期限，依
        契約之目的探求當事人之真意，亦應解為定有租至房屋不堪使用時為止之期
        限，惟應受民法第四百四十九條第一項之限制，則基地租賃之契約，除當事
        人未定有期限且有不須租至房屋不堪使用時為止之表示外，當均應解為定有
        期限之租賃」之認定，符合最高法院三十年渝上字第三一一號、六十二年台
        上字第三一二八號判例，顯無違背法令可言。
      (三)最高法院五十一年台上字第一二八八號判例係就不定期之房屋租賃而言，此
        與最高法院三十年渝上字第三一一號、六十二年台上字第三一二八號判例係
        專就基地所為定期租賃而言，兩者並不相同，可併存而無矛盾。再審原告指
        原確定判決所為認定違反最高法院五十一年台上字第一二八八號判例云云，
        是屬誤會。
    四、原確定判決認定原租約於期滿轉為不定期限繼續契約後，仍應受民法第四百
        四十九條第一項租期不得逾二十年規定之限制，縱有消極不適用最高法院五
        十一年台上字第一二八八號判例，亦於判決結果不生影響，本件再審之訴仍
        無理由：
      (一)兩造土地賃貸借契約第三條約定租期之起訖，及約定租期屆滿後，承租人每
        年依期繳付租金時，雙方得因情勢變遷決定再繼續租賃。已明確反對期滿默
        示更新契約之意思，應生阻止續約之效力。另觀三十九年一月一日之設定地
        上權契約及四十三年、五十九年之地上權變更契約書，均載明租期屆滿時，
        雙方同意再繼續租用者，可再訂約繼續租用。顯已反對默示更新契約。再審
        原告於原租期及地上權期間屆滿仍續繳租金，亦係因租賃物遲延返還所生之
        損害賠償，不得解為承租人默示更新而認為不定期租賃（最高法院四十二年
        台上字第四九三號判例參照）。原確定判決認此而判決再審原告敗訴，再審
        原告以此提起第三審上訴，仍為第三審所維持，並無違背法令之情事。
      (二)原確定判決雖經再審原告於前訴訟程序上訴第三審，但仍為第三審所維持，
        認並無違背法令情事。且原確定判決所持「原租約於期滿後縱可轉為不定期
        限繼續契約，因屬基地租賃，仍應解為定期租賃，而應受民法第四百四十九
        條第一項租期不得逾二十年規定之限制，該租賃關係亦已逾二十年而消滅云
        云」之判決理由，僅屬附帶理由，縱屬違背法令，亦於判決結果不生影響。
        此觀最高法院八十七年台上字第二二九七號裁定最後指出：「至原判決贅列
        之其他理由，無論當否，要與判決結果不生影響，附此敘明」即明。故依民
        事訴訟法第五百零四條規定，本件再審之訴仍應判決駁回。
    理    由
一、本件再審原告起訴主張：兩造間之土地租賃契約，因再審原告於期限屆滿時仍繼
    續使用而依民法第四百五十一條規定變更為不定期限之租賃關係，依最高法院五
    十一年台上字第一二八八號判例，上開情形應不受民法第四百四十九條第一項租
    約期限不得逾二十年之限制，然原確定判決理由卻以仍應受上開規定之限制而認
    定兩造間之租賃關係已消滅而判令再審原告拆屋還地，故原確定判決顯有消極不
    適用法規（即不適用上開判例）之適用法規顯有錯誤之情事，爰依司法院大法官
    釋字第一七七號解釋、民事訴訟法第四百九十六條第一項第一款之規定，提起再
    審之訴，求為將本院八十五年度上更(二)字第三五六號原確定判決廢棄，並駁回再
    審被告之請求之判決。
二、再審被告則以：再審原告曾以原確定判決有適用法規顯有錯誤之情事，就原確定
    判決上訴第三審以為救濟，然為最高法院所不採，認為原確定判決所為之認事用
    法均無違誤。又兩造所簽立之土地賃貸借契約、設定地上權契約書及地上權變更
    契約書皆定有存續期間，再審原告於期滿所繳之租金係因租賃物遲延返還所生之
    損害，不得即認兩造間成立不定期租賃，故無最高法院五十一年台上字第一二八
    八號判例適用。況再審原告據以提起再審之理由係原確定判決之附帶理由，並經
    最高法院認定係屬贅列之理由，而原確定判決所據以判決再審原告敗訴之主要理
    由業經最高法院認定並無違誤，故無論該附帶理由是否有違背法令之情形，均與
    原確定判決之結果無礙，再審原告之訴仍無理由等語，資為抗辯。
三、按下級法院之判決如有適用法規顯有錯誤之情形，而當事人已依上訴主張其事由
    ，即不得再據為再審之理由，民事訴訟法第四百九十六條第一項但書定有明文。
    經查，再審原告曾對本院八十五年度上更(二)字第三五六號判決提起上訴，其上訴
    理由除未主張原確定判決有不適用最高法院五十一年台上字第一二八八號判例之
    情形外，其餘理由均與其據以提起本件再審之理由相同，此有再審被告提出之上
    訴理由狀影本在卷足憑，則依法再審原告既已依上訴而為主張，即不得再據以為
    再審之理由。
四、次按「民事訴訟法第四百九十六條第一項第一款所謂適用法規顯有錯誤，乃指原
    確定判決所積極的適用法規，或消極的不適用法規而言。按取捨證據認定事實，
    原屬事實審法院之職權，故所謂適用法規顯有錯誤，並不包括漏未斟酌證據，及
    認定事實錯誤之情形在內。」最高法院六十三年台再字第八八０號著有判例可稽
    。經查本院八十五年度上更(二)字第三五六號確定判決以系爭租約訂明期滿後續租
    應另訂契約，即有阻繼續契約之效力，出租人於租賃期限屆滿後，縱繼續收取
    使用收益之代價，亦不發生以不定期限繼續契約之問題，且系爭地上權已因存續
    期間屆滿而消滅，故認定再審原告占用系爭土地已無正當權源之事實，為法院之
    職權行使，其認定並未違反證據法則、論理法則及經驗法則，自無適用法規錯誤
    可言，故原確定判決進而命再審原告拆除地上物返還土地予再審被告，並無違誤
    。又大法官會議釋字第一七七號解釋係在說明消極的不適用法規，顯然影響裁判
    者，屬適用法規顯有錯誤，最高法院五十一年台上字第一二八八號判例意旨謂「
    ．．．不定期限繼續契約，自不受民法第四百四十九條第一項所，租賃契約之期
    限不得逾二十年之限制。」惟查本院八十五年度上更(二)字第三五六號確定判決既
    認定系爭租約不發生以不定期限繼續契約之問題，自無適用該判例之必要，故縱
    原確定判決未適用該判例，亦不影響判決結果，從而再審原告以原確定判決有未
    適用最高法院五十一年台上字第一二八八號判例之情事，指摘原確定判決適用法
    規顯有錯誤，提起再審之訴，顯無理由，應予駁回。
五、據上論結，本件再審之訴為無理由，爰判決如主文。
中      華      民      國    九十      年      四      月     十八     日
                                  民事第三庭
                                      審判長法  官  陳  永  昌
                                            法  官  吳  秀  美
                                            法  官  蕭  艿  菁
右正本係照原本作成。
如不服本判決，應於收受送達後二十日內向本院提出上訴書狀，其未表明上訴理由者
，應於提出上訴後二十日內向本院補提理由書狀（均須按他造當事人之人數附繕本）
上訴時應提出委任律師或具有律師資格之人之委任狀；委任有律師資格者，另應附具
律師及格證書及釋明委任人與受任人有民事訴訟法第四百六十六條之一第一項但書或
第二項（詳附註）所定關係之釋明文書影本。
中      華      民      國    九十      年      四      月     二十     日
                                            書記官  尤  峰  惠
附註：
民事訴訟法第四百六十六條之一（第一項、第二項）：
對於第二審判決上訴，上訴人應委任律師為訴訟代理人。但上訴人或其法定代理人具
有律師資格者，不在此限。
上訴人之配偶、三親等內之血親、二親等內之姻親，或上訴人為法人、中央或地方機
關時，其所屬專任人員具有律師資格並經法院認為適當者，亦得為第三審訴訟代理人
。


司法院資訊處製作；財團法人民間司法改革基金會備份。
